【裁判字號】    95,重上更(一),10
【裁判日期】    950719
【裁判案由】    債務人異議之訴
【裁判全文】
臺灣高等法院高雄分院民事判決      95年度重上更(一)字第10號
上  訴  人  板信商業銀行股份有限公司
法定代理人  丙○○
訴訟代理人  黃祖裕律師
被  上訴人  甲○○
被  上訴人  乙○○
訴訟代理人  黃金龍律師
上列當事人間債務人異議之訴事件，上訴人對於中華民國93年5
月25日臺灣高雄地方法院93年度重訴字第154 號第一審判決提起
上訴，經最高法院發回更審，本院於民國95年7 月5 日言詞辯論
終結，判決如下：
    主  文
上訴駁回。
第二審及發回前第三審訴訟費用由上訴人負擔。
    事實及理由
一、被上訴人起訴主張：上訴人執原審法院89年度重訴字第141
    號清償借款案確定判決為執行名義，即原審91年4 月1 日90
    年執字第18698 號債權憑證（下稱系爭執行名義），聲請強
    制執行，請求被上訴人與訴外人黃紹瑛、李明色、李石井、
    馬月滿（下稱訴外人黃紹瑛等）應連帶給付上訴人新臺幣（
    下同）1,500 萬元，及自87年3 月1 日起至清償日止計算之
    約定利息及違約金，經原審法院以92年度執字第35208 號受
    理後尚未終結，系爭執行名義依據之事實為上訴人之前身臺
    北縣板橋信用合作社（下稱板信合社）業於86年9 月3 日，
    與訴外人高雄市第五信用合作社（下稱高雄五信合社）成立
    概括承受資產、負債及全部營業之契約（下稱系爭概括承受
    契約），因此對被上訴人與訴外人黃紹瑛等，即高雄五信合
    社之債務人有系爭執行名義所示之債權。惟高雄五信合社於
    86年9 月6 日召開之86年度第2 次臨時社員代表大會所為之
    「概括讓與該會之資產、負債及全部營業予板信合社」決議
    ，業經法院於91年1 月24日判決撤銷確定（即原審法院86年
    度訴字第2766號、本院90年度上更(一)字第16號及最高法院91
    年度台上字第159 號判決），應認定系爭概括承受契約已溯
    及無效，即有消滅上訴人系爭執行名義請求之事由發生。又
    訴外人張榮源曾持對高雄五信合社之勝訴判決，聲請對上訴
    人強制執行時，上訴人以系爭概括承受契約無效為由提起債
    務人異議之訴，而經本院以91年度重上字第114 號判決認定
    已有消滅債權人請求之事由而確定，顯見其行使系爭執行名
    義所示之債權係本於為自己之利益而為，並非為高雄五信合
    社無因管理，爰依強制執行法第14條第1 項之規定求為判決
    ：原審法院92年度執字第35208 號清償借款事件對被上訴人
    所為之強制執行程序應予撤銷。
二、上訴人則以：(一)板信合社取得之系爭執行名義係基於概括承
    受高雄五信合社之事實，高雄五信合社內部概括讓與之決議
    雖經法院確定判決撤銷，而認定系爭概括承受契約已溯及無
    效，惟伊係善意受讓人，高雄五信合社內部之決議事後遭撤
    銷，應不影響伊之既得權利。又高雄五信合社僅名義上法人
    人格仍存續，實已無營運，況且未經主管機關同意，高雄五
    信合社亦無法營業，伊因財政部不同意另由他人接管高雄五
    信合社之社務，不得已繼續暫管高雄五信合社所有社務，且
    在不違反高雄五信合社之明示或可得推知意思下依法追償本
    件債務，亦符合無因管理之要件，伊並非以管理自己事務為
    之，此由伊之年報資產負債表內將高雄五信合社之催收帳款
    或承受擔保品另外表列可證。(二)又系爭概括承受契約無效之
    事實係發生在系爭執行名義成立前，乃不合於強制執行法第
    14條第1項之規定等語，資為抗辯。
三、原審為上訴人敗訴之判決，上訴人提起上訴，於本院聲明：
    (一)原判決廢棄。(二)被上訴人在第一審之訴駁回。(三)第一、二
    審及發回前第三審訴訟費用由被上訴人負擔。
    被上訴人則答辯聲明：(一)上訴駁回。(二)訴訟費用由上訴人負
    擔。
四、被上訴人主張上訴人執原審法院89年度重訴字第141 號確定
    判決為執行名義，聲請其與訴外人黃紹瑛等6 人應連帶給付
    1,500 萬元及自87年3 月1 日起算之約定利息並違約金予以
    強制執行，經原審法院以92年度執字第35208 號受理在案，
    惟前開確定判決之所以判令其應負給付之責，乃係認板信合
    社業於86年9 月3 日概括承受高雄五信之資產、負債及全部
    營業，然板信合社與高雄五信間之概括承受契約，已經原審
    法院以86年度訴字第2766號判決高雄五信於86年9 月6 日所
    為之86年度第2 次臨時社員代表大會之決議應予撤銷，並經
    本院以90年度上更(一)字第16號及最高法院於91年1 月24日以
    91年度台上字第159 號判決駁回高雄五信之上訴而告確定，
    及本件強制執行事件之執行程序尚未終結之事實，為上訴人
    所不爭執，並經原審調取上開89年度重訴字第141 號及92年
    度執字第35208 號卷查明屬實，有前揭各民事歷審判決書影
    本在卷可稽，則此部分事實，均可信為真實。
五、又被上訴人係依據強制執行法第14條第1 項規定提起債務人
    異議之訴，上訴人則抗辯其為高雄五信追償債務，符合無因
    管理之要件，故本件之爭點為：上訴人可否以板信合社與高
    雄五信間所簽訂之受讓、讓與契約因高市五信86年9 月6 日
    86年度第2 次臨時代表大會之決議業經法院判決撤銷，而主
    張有消滅上訴人請求之事由發生？茲將本院判斷內容說明如
    下：
(一)、按執行名義成立後，如有消滅或妨礙債權人請求之事由發生
    ，債務人得於強制執行程序終結前，向執行法院對債權人提
    起異議之訴；如以裁判為執行名義時，其為異議原因之事實
    發生在前訴訟言詞辯論終結後者，亦得主張之，強制執行法
    第14條第1 項定有明文。是債權人以判決為執行名義時，如
    債務人所執以提起債務人異議之訴之事實，係於執行名義之
    訴訟案件言詞辯論終結後發生者，即得依上開規定提起債務
    人異議之訴。
(二)、本件上訴人係以原審法院89年度重訴字第141 號確定判決為
    執行名義，而該案件係於89年4 月12日言詞辯論終結，並於
    同年6 月22日確定之事實，已據原審調卷審閱屬實，並有言
    詞辯論筆錄及確定證明書影本可證。惟查，板信合社與高雄
    五信訂立之受讓讓與契約書第2 條固約定自86年9 月29日起
    高雄五信將其全部營業、資產及負債讓與板信合社，言明板
    信合社就高雄五信社員權益亦應概括承受，但板信合社與高
    雄五信所訂契約書第19條又約定：「本契約於雙方法定代理
    人簽字時成立，並於雙方完成法定程序後生效」等語。查板
    信合社與高雄五信訂立之受讓讓與契約書，固經板信合社法
    定代理人丙○○與高雄五信法定代理人劉炎簽字而成立，惟
    依該契約書第19條約定，雙方均須完成法定程序後始能生效
    ，亦即雙方均須經其最高權力機關之同意始能生效。據高雄
    五信於85年修訂之章程第21條稱：「社員代表大會為本社之
    最高權利機關，由全體社員代表組織之。」，第34條稱：「
    社員代表大會應由全體社員代表過半數之出席，始得開會，
    出席社員代表過半數之同意始得決議。但解散本社或與他社
    合併或變更商業銀行之決議，應有全體社員代表4 分之3 以
    上之出席，出席社員代表3 分之2 以上之同意」等語，故板
    信合社與高雄五信所訂受讓讓與契約書，應經高雄五信社員
    代表大會決議後始能生效。高雄五信固曾於86年9 月6 日決
    議認可受讓讓與契約，惟因其決議不合法，經高雄五信社員
    提起撤銷社員代表決議之訴，經原審法院認上開社員代表大
    會出席代表人數不足4 分之3 ，而以86年度訴字第2766號判
    決撤銷該決議，並經本院以90年度上更(一)字第16號及最高法
    院於91年1 月24日以91年度台上字第159 號駁回高雄五信之
    上訴而告確定，此有各該審級之判決影本在卷可稽，且上訴
    人於另案原審法院91年度重訴字第753 號提起債務人異議之
    訴主張「上開概括承受契約因未完成法定程序，經法院撤銷
    確定，則原告（板信商業銀行股份有限公司）與高雄五信間
    之概括承受契約當溯及無效」，並因而獲勝訴判決確定（見
    一審卷第29頁至39頁台灣高雄地方法院91年重訴字第753 號
    ，本院91年重上字第114 號民事判決），則高雄五信自屬尚
    未踐行法定程序，其與板信合社間之受讓讓與契約，自溯及
    無效，上訴人於本審再為相異之主張，顯違誠信原則，自不
    足取。
(三)、依上所述，可知上訴人於取得本件執行名義後，因高雄五信
    於86年9 月6 日所召集之86年度第2 次臨時社員代表大會將
    其全部營業、資產及負債讓與板信合社之決議，已於上開原
    審法院89年重訴字第141 號言詞辯論終結後經判決撤銷，該
    概括承受契約溯及自86年9 月6 日起無效，則原來執行名義
    上借款返還請求權之主體（債權人）已因此而由上訴人變更
    為高雄五信合社，上訴人之請求權已因債權人主體變更而相
    對消滅，此消滅上訴人請求之事由係於執行名義成立後，91
    年1 月24日另案判決撤銷上開高雄五信合社86年度第2 次臨
    時社員大會代表大會決議而發生，執行債務人自得提起異議
    之訴，以排除強制執行。
(四)、至於上訴人辯稱其在不違反高雄五信之意思下追償債務，符
    合無因管理之要件等語。然依民法172 條之規定，無因管理
    須有為他人管理之意思，即管理人需認識其所管理者係他人
    事務，並欲使管理事務所生之利益歸於該他人（本人），始
    符合無因管理之要件。經查，上訴人係因主張上開概括承受
    契約存在而獲得勝訴判決取得執行名義，並非主張無因管理
    之法律關係而取得執行名義，事後並係以自己名義聲請強制
    執行。參以訴外人張榮源另案對上訴人聲請強制執行，上訴
    人並未因基於無因管理之關係先為高雄五信合社負清償之責
    ，反而對張榮源提起債務人異議之訴，主張上開概括承受契
    約在該強制執行事件執行名義成立後未完成法定程序而溯及
    無效，故伊不應對張榮源負給付之責。並參以上訴人亦未能
    說明自上開概括承受契約溯及無效後，上訴人有何回復原狀
    而歸還高雄五信合社積極財產之舉，均足見上訴人本件執行
    所得款係欲歸其自己所有，而無返還高雄五信合社之意。上
    訴人雖提出其年報節本稱有關高雄五信合社之催收帳款或承
    受擔保品，資產負債表內均以原高雄五信合社與板信分開並
    列，是為無因管理之證明云云，惟查，縱有此種分列，亦僅
    係內部帳目收入之會計記載而已，尚難以此作帳上之分類認
    所收之利益有欲歸於高雄五信合社之意思，上訴人執此為辯
    ，並不足採。
六、綜上所述，被上訴人提起本件債務人異議之訴，請求撤銷原
    審法院92年度執字第35208 號強制執行程序，自屬正當，原
    審予以准許，並無不當，上訴意旨求予廢棄，為無理由，應
    予駁回。
七、據上論結，本件上訴為無理由，依民事訴訟法第449 條第1
    項、第78條，判決如主文。
中    華    民    國    95    年    7     月    19    日
                            民事第四庭
                                審判長法官  蔡文貴
                                法      官  徐文祥
                                法      官  黃科瑜
以上正本證明與原本無異。
如對本判決上訴，須於判決送達後20日內向本院提出上訴狀，其
未表明上訴理由者，應於上訴後20日內向本院提出上訴理由書（
均須按他造當事人之人數附繕本）。上訴時應提出委任律師或具
有律師資格之人之委任狀，並依附註條文規定辦理。
中    華    民    國    95    年    7     月    20    日
                                書  記  官  葉淑華
附註：
民事訴訟法第466條之1：
對於第二審判決上訴，上訴人應委任律師為訴訟代理人，但上訴
人或其法定代理人具有律師資格者，不在此限。
上訴人之配偶、三親等內之血親、二親等內之姻親，或上訴人為
法人、中央或地方機關時，其所屬專任人員具有律師資格並經法
院認為適當者，亦得為第三審訴訟代理人。第１項但書及第２項
情形，應於提起上訴或委任時釋明之。
                                                      Ｆ


司法院資訊處製作；財團法人民間司法改革基金會備份。
